臺灣高等法院臺中分院民事判決　95年度上字第326、328號
上　訴　人 李建文
　 　　　　王溪霖
　　　　 　丙○○
　　　　 　甲○○
　　　　 　乙○○
前列五人共同
訴訟代理人　王庭鴻律師
複代理人　　賴銘耀律師
被上訴人　　中興新村特區自辦市地重劃會
法定代理人　丁○○
訴訟代理人　趙培宏律師
　　　　　　邱任晟律師
上列當事人間請求撤銷決議事件（與本院96年度上字第328號請
求撤銷決議事件合併辯論），上訴人對於中華民國95年7月31日
臺灣南投地方法院95年度訴字第24、25號第一審判決提起上訴，
本院於民國96年7月17日言詞辯論終結，判決如下：
    主  文
上訴駁回。
第二審訴訟費用由上訴人負擔。
    事實及理由
甲、程序方面：
一、按分別提起之數宗訴訟，其訴訟標的相牽連或得以一訴主張
    者，法院得命合併辯論；又命合併辯論之數宗訴訟，得合併
    裁判；民事訴訟法第205條第1項、第2項分別定有明文。本
    件上訴人乙○○、張純真、甲○○請求被上訴人撤銷決議事
    件，與本院95年度上字第328號上訴人李建文、王溪霖請求
    被上訴人撤銷決議事件，均係對被上訴人94年10月8日第三
    次會員大會之決議有所爭執，依首揭規定，得合併辯論，並
    合併裁判，合先敘明。
二、按非法人之團體，設有代表人或管理人者，有當事人能力，
    民事訴訟法第40條第3項定有明文。本件被上訴人設有代表
    人，有一定之名稱，並設有營業所，有一定之目的並有繼續
    之性質，財產亦有別於其構成員之財產，自屬非法人團體而
    有當事人能力。
三、按重劃區土地分配完畢，理事會應即提經會員大會通過後公
    告公開閱覽三十日，土地所有權人得於前項公告期間內提出
    異議，理事會應予協調處理，並將處理結果送會員大會追認
    ；協調不成，異議人得於一定期限內訴請司法機關裁判。獎
    勵土地所有權人辦理市地重劃辦法第32條定有明文。被上訴
    人於94年10月8日召開南投市中興新村特區自辦市地重劃會
    第三次會員大會會議，通過重劃區土地分配公告案；並於94
    年10月9日以九四南投重字第九四一○○一一號函通知公告
    ，公告期間自94年10月1日起至94年11月11日止。上訴人於
    上開公告期間內提出異議，並經被上訴人理事會於94年11月
    月30日與上訴人協調，協調結果因被上訴人理事務堅持原分
    配方案，而協調不成立。被上訴人於94年12月8日以九四投
    重字第九四一二○○四號函將上開協調紀錄通知上訴人，上
    訴人於收受上開通知後，於25日內之95年1月2日提起本件訴
    訟等情，有被上訴人會員大會會議紀錄一件、被上訴人函文
    二件、起訴狀在卷可證，經核上訴人提起本件訴訟之程序與
    獎勵土地所有權人辦理市地重劃辦法第32條規定相符。
乙、實體方面：
壹、兩造之聲明：
一、上訴人上訴聲明：
（一）確認被上訴人於九十四年十月八日第二次會員大會所通過
      有關自辦市地重劃區土地分配結果之決議無效。
（二）第二審訴訟費用由被上訴人負擔。
二、被上訴人答辯聲明：
（一）上訴駁回。
（二）第二審訴訟費用由上訴人負擔。
貳、兩造之陳述：
一、上訴人主張：
（一）上訴人李建文、王溪霖二人原共有重劃前坐落南投縣南投
      市○○段一二二二地號土地（下稱一二二二地號土地），
      上訴人乙○○、張純真、甲○○則共有重劃前坐落同段一
      ○九一之一地號土地（下稱一○九一之一地號土地），五
      人前均曾同意將共有之上開土地，參與中興新村特區之自
      辦市地重劃，並依平均地權條例及獎勵土地所有權人辦理
      市地重劃辦法之規定組織成立中興新村特區自辦市地重劃
      會，以辦理市地重劃之相關事宜。而依市地重劃實施辦法
      第三十一條第一項之規定，重劃後應將上訴人之土地分配
      於原街廓附近，然被上訴人竟將上訴人李建文、王溪霖重
      劃前原本屬同一筆，且面臨中正路與向上路之精華地段土
      地，恣意切割成三筆土地，且全數分配於僅臨重劃區內狹
      小都市○○道路等偏僻地段，致使上訴人李建文、王溪霖
      取得之重劃後土地極為零散而無法整體利用；另將上訴人
      乙○○、張純真、甲○○重劃後之土地，分配於遠離原街
      廓之處，嚴重損害上訴人之權益，則被上訴人所為重劃區
      土地之分配明顯違反上開法令之規定。
（二）上訴人於九十四年十月八日被上訴人公告土地分配結果後
      ，即於三十日公告期間內聲明異議，嗣後中興新村特區自
      辦市地重劃理事會雖曾於九十四年十一月三十日與上訴人
      協調，惟該理事會仍堅持上開違法之土地分配方案，致使
      協調破裂。被上訴人係以重劃區內全體土地所有權人為成
      員的組織，有其獨立之名稱及會址，並有獨立之財產，且
      訂有組織章程，故被上訴人應係以辦理市地重劃為目的而
      成立之社團法人。被上訴人第三次會員大會所通過有關自
      辦市地重劃區土地分配結果之決議，有違反上開規定，則
      依民法第五十六條第二項，該部分之決議因違反法律規定
      而無效。
（三）適用市地重劃實施辦法第31條第1項第7款之規定，其前提
      必須係重劃前土地位於共同負擔之公共設施用地或非共同
      負擔之公共設施用地，經以公有土地、抵費地指配者，其
      分配位置方得由主管機關視土地分配情形調整之，非謂只
      要重劃前之土地位於共同負擔之公共設施用地，重劃會即
      得任意調整之，綜觀市地重劃實施辦法第31條第1項本文
      、同條項第7款及同條第3項之規定即可明瞭。上訴人李建
      文、王溪霖重劃前之土地本位於臨中正路及向上路交接之
      精華路段，僅因都市計畫之編定部分土地列為公園用地，
      被上訴人竟謂「如再將原價值較低之公共設施用地分配於
      價值高之原街廓住宅用地，上訴人豈不因重劃而獲得與原
      價值顯不相當之利益」，其顯然有倒果為因之誤謬。另依
      「臺灣省市地重劃土地分配圖解」之說明，該公共設施用
      地所有權人於相鄰之住宅區內亦有土地時，得視街廓情況
      將該公共設施用地合併分配於該街廓之住宅區內，如相鄰
      住宅區內無土地可供合併分配時，始予以調配其他住宅區
      土地。然被上訴人並未依前述原則調整分配，先將被上訴
      人李建文等二人所有位於重劃後公共設施用地內之土地，
      合併分配於該街廓相鄰之住宅區內，而另行分配於其他街
      廓內之土地，即與「臺灣省市地重劃土地分配圖解」之說
      明不符。再者，如相鄰住宅區內無土地可供合併分配，而
      予以調配至其他住宅區土地時，依「臺灣省市地重劃土地
      分配圖解」之圖例說明，似亦將位於公共設施用地內之土
      地，整筆調整至其他街廓。然本件被上訴人竟將上訴人李
      文等二人所有位於公共設施用地內之土地再細分成二筆，
      並分別調整至不同街廓之住宅區內，亦與「臺灣省市地重
      劃土地分配圖解」所述之原則不符。
（四）依「獎勵土地所有權人辦理市地重劃辦法」第2條之規定
      ，土地所有權人自行辦理市地重劃，依本辦法之規定。本
      辦法未規定者，準用市地重劃實施辦法之規定。而就重劃
      後土地位次之調整原則「獎勵土地所有權人辦理市地重劃
      辦法」並無規定，自應準用「市地重劃實施辦法」之規定
      。自辦市地重劃會依市地重劃實施辦法第31條第3項之規
      定調整重劃後土地位次前，應先經與土地所有權人協調之
      程序後始得為之，市地重劃實施辦法第31條第1項第7款之
      規定，僅係土地分配原則其中一款調整之方法，當然不得
      違反土地分配原則之規定；且該第7款規定之真意係謂在
      原位次原街廓之位置若無足夠的土地可供分配給原土地所
      有權人，而須以其他公有土地或抵費地指配者，方得由重
      劃會視土地分配情形調整之，並非謂重劃會可以置市地重
      劃實施辦法第31條第1項本文之規定不論，而得恣意調整
      土地之分配。本件被上訴人於調整分配上訴人李建文等二
      人重劃後土地位次時，並未通知上訴人李建文等二人，亦
      未讓上訴人李建文二人表示意見，則被上訴人就上訴人李
      建文等二人重劃後土地之分配程序，亦顯與市地重劃實施
      辦法第31條第1項第7款及第3項之規定不符。
（五）依內政部96年2月15日內授中辦地字第0960041210號函，
      說明欄第三大點第（一）點明確指明：如無市地重劃實施
      辦法第31條第1項各款及第3項規定情形者，除經土地所有
      權人同意，重劃會不得自行將重劃後土地分配位置，調整
      至重劃前原有土地坐落之原街廓以外之區域，而應按重劃
      前原有土地相關位次分配於原街廓之面臨原有路街線。而
      本件就上訴人張純真等三人部分，並無市地重劃實施辦法
      第31條第1項各款及第3項規定情形，被上訴人復未經上訴
      人張純真等三人之同意，則被上訴人所為之分配位置，顯
      違背市地重劃實施辦法之規定。再依前揭內政部函文說明
      欄第三大點第（六）點之解釋，對於位跨街廓分配線兩側
      之土地，除經重劃會與地主兩方達成協議調整且在不影響
      參與重劃之土地所有權人權外，始得依市地重劃實施辦法
      第31條第3款之規定辦理。本件被上訴人並未與上訴人張
      純真等三人為協議，其調整分配程序即不合法。且依市地
      重劃實施辦法第31條第3款之規定，亦均應分配於重劃前
      原有土地所坐落之原街廓，該規定並未允許被上訴人得以
      任意將上訴人所有土地調整分配於原街廓以外之土地。是
      被上訴人所為調整分配方式，亦違背市地重劃實施辦法第
      1項第3款之規定。
（六）重劃後土地分配之位置，應按重劃前原有土地相關位次分
      配於原街廓之面臨原有路街線為原則，然並非以原位置為
      必要，此觀市地重劃實施辦法第31條第1項之規定即明。
      本件上訴人乙○○、丙○○及甲○○所共有重劃前南投縣
      南投市○○段1091-1地號土地，於重劃後登記為南投縣南
      投市○○段83、84及85地號土地，雖已移轉登記予第三人
      財團法人台北市教會聚會所所有，惟重劃前1091-1地號土
      地所坐落之街廓，尚非所有土地均已移轉登記予善意第三
      人所有；則於鈞院判決確認系爭會議決議土地分配結果無
      效後，被上訴人仍得依市地重劃實施辦法第31條第1項之
      規定分配上訴人乙○○等三人所共有土地位置。該第三人
      即依法繼受前手之權利義務關係，故縱使鈞院判決確認系
      爭會議決議土地分配結果無效，該第三人並未因此而喪失
      就前開三筆土地之所有權，與土地法第43條之規定尚無衝
      突。是本件上訴人乙○○等三人確有確認利益及權利保護
      要件之存在。
（七）證人林瑞東證稱系爭綠地，係位於本件重劃區外，且該綠
      地與系爭1091地號土地間並無道路存在，是該綠地並不符
      合所稱建築自治規則第三條之距離鄰接道路寬度達三公尺
      以上之規定，自無退縮之必要；更無違反畸零地使用規則
      之規定。再者，依市地重劃辦法第31條第1項本文之規定
      ，重劃後土地分配之位置，以重劃前原有土地相關位次分
      配於原街廓之面臨原有路街線者為準。本件1091地號土地
      坐落原有廓之分配線如附圖藍線所示，原有路街線為附圖
      紅線所示，則被上訴人自應依市地重劃辦法第31條第1項
      本文之規定，將上訴人乙○○等人之土地分配於位臨附圖
      紅線之路街線，而與證人所稱之綠地無涉。
二、被上訴人抗辯如下：
（一）本件重劃區內除上訴人李建文等五人外，其他土地所有權
      人並未對本件重劃區土地分配公告提起異議，依獎勵土地
      所有權人辦理市地重劃辦法第32條規定，該其他土地所有
      權人即同意重劃後土地分配結果，則其他土地所有權人重
      劃後土地分配之法律關係業已確定，不因上訴人訴請系爭
      會議決議無效而受有影響，否則，獎勵辦法第32條規定豈
      非形同虛設。又上訴人李建文等共有重劃前土地所在之原
      街廓其他土地，均已登記予其他善意第三人，是以，縱鈞
      院判決確認系爭會議決議無效，被上訴人亦無法將上訴人
      等共有而位於公共設施用地之土地合併分配於原街廓或相
      鄰街廓之其他土地；故上訴人訴請被上訴人第三次會員大
      會決議無效，顯無確認利益。況，上訴人迄今未闡明本件
      得提起確認其他土地分配結果無效之理由，率而將全部土
      地分配結果訴請確認無效，不僅依法無據，且影響法律關
      係之安定性，自應由上訴人敘明，其對其他土地分配結果
      有何確認利益存在。
（二）上訴人李建文等二人共有重劃前之南投縣南投市○○段12
      22地號土地，位跨住宅區及共同負擔公共設施（公園）用
      地，依證人林瑞東之證言，就位於共同負擔之公共設施用
      地部分，被上訴人得視土地分配情況調整分配至其他街廓
      ，並得視土地分配情形，將其分成數筆土地分配至不同之
      街廓，此乃屬被上訴人之權限。且內政部96年2月15日內
      授中辦地字第0960041210號函說明三第（三）點及第（五
      ）點，亦認同被上訴人得調整分配上訴人李建文等二人位
      於共同負擔之公共設施用地之土地。因此，被上訴人依重
      劃辦法第31條第1項第7款規定，將上訴人李建文等二人重
      劃前所共有而位於公共設施（公園）用地之土地，分別調
      整分配至重劃後南投縣南投市○○段93 、126地號土地（
      請參被上證三），於法自無不合。
（三）都市計畫經發布實施後，不得隨時任意變更，都市計畫法
      第26條第1項定有明文。因此，都市計畫若有特別明定街
      廓應整體規劃建設，或限制大面積之建築基地，或規劃為
      大街廓，或有特殊用途限制等情形時，在未經合法變更前
      ，即有拘束都市計畫區內全部土地所有權人及自辦市地重
      劃會之效力，重劃會及土地所有權人不得自行協調決定是
      否調整分配。又依重劃辦法第31條第3項規定觀之，其係
　　　規定「得」經協調後調整分配，足證該項所指「為配合整
  　　體建設、大街廓規劃或興建國民住宅之需要」，並不以經
    　都市計畫特別明定為必要。換言之，若都市計畫已有明確
      規範，自不許重劃會擅自決定是否調整分配相關土地位次
      ，故由上述重劃辦法第31條第3項規定之記載，亦足證本
      重劃區都市計畫縱無特別明定整體建設、大街廓規劃或興
      建國民住宅之需要情形等，被上訴人亦得視土地分配情形
      ，基於私法自治原則及上述考量，與土地所有權人協調後
      調整分配相關土地位次；若協調不成，則依分配異議案件
      處理方式辦理。上訴人乙○○等三人共有重劃前南投縣南
　　　投市○○段1091-1地號土地，若依上訴人乙○○等三人主
　　　張，按原位次分配於原街廓內，重劃後土地依建築技術規
  　　則第3條之2規定，須從綠帶之邊界線退縮4公尺以上建築
    　，如此該重劃後土地不僅無法建築，亦不符畸零地使用規
      則及重劃辦法第30條之規定，證人林瑞東於鈞院96年4月
      25日準備程序中之證言可資參酌。則，上訴人乙○○等三
      人重劃後土地既無法按原位次分配，被上訴人予以調整分
      配，於法並無不當。又若上訴人乙○○等三人欲重劃後土
      地分配至原街廓之其他土地位次，依證人林瑞東之證言，
　　　上訴人乙○○等三人須先與原街廓其他土地所有權人協調
　　　並取得其同意，始可調整分配至原街廓之其他土地位次。
  　　惟，原街廓之其他土地所有權人均已接受被上訴人調整分
    　配方案，則上訴人乙○○等三人既未取得原街廓其他土地
      所有權人之同意，自不得請求重劃後土地分配至原街廓之
      其他土地位次。依前所述，上訴人乙○○等三人既不得按
　　　原位次分配土地，亦不得請求分配於原街廓之其他位次，
　　　則被上訴人為配合整體建設及大街廓規劃之必要，調整分
  　　配其重劃後土地位次，既未特別不利於上訴人乙○○等三
   　 人且有利於重劃區之整體建設開發及都市發展，並無違法
      。
參、兩造不爭執事項：
一、上訴人李建文、王溪霖二人原共有重劃前坐落南投縣南投市
    ○○段一二二二地號土地（下稱一二二二地號土地），上訴
    人乙○○、張純真、甲○○則共有重劃前坐落同段一○九一
    之一地號土地（下稱一○九一之一地號土地），前均曾同意
    將共有之上開土地，參與中興新村特區之自辦市地重劃，並
　　依平均地權條例及獎勵土地所有權人辦理市地重劃辦法之規
　  定組織成立中興新村特區自辦市地重劃會，以辦理市地重劃
    之相關事宜。
二、本件上訴人李建文、王溪霖共有重劃前光華段一二二二地號
    ，面積一六四四點四一平方公尺土地，重劃前都市計劃將上
    開地號土地一分為二，北側面積八二二點二一平方公尺土地
    編列為住宅用地，南側面積八二二點二○平方公尺土地編列
    為公共設施（公園）用地，重劃後該公共設施用地列為共同
    負擔之公共設施用地，依市地重劃辦法第五十條、獎勵辦法
    第三十七條規定，登記為南投縣政府所有（即重劃後華新段
    八地號）。被上訴人於九十四年十月八日召開南投市中興新
    村特區自辦市地重劃會第三次會員大會會議，通過重劃區土
    地分配公告案；該會議決議上訴人李建文、王溪霖所共有之
    土地分配於重劃後華新段七、九三、一二六地號土地，上訴
    人乙○○、張純真、甲○○所共有土地則分配於重劃後華新
    段四三地號土地；並於九十四年十月九日以九四南投重字第
    九四一○○一一號函通知公告，公告期間自九十四年十月十
    一日起至九十四年十一月十日止。
三、上訴人於上開公告期間內提出異議，並經被上訴人理事會於
    九十四年十一月三十日與上訴人協調，協調結果因被上訴人
    理事務堅持原分配方案，而協調不成立。被上訴人於九十四
    年十二月八日以九四投重字第九四一二○○四號函將上開協
    調紀錄通知上訴人，上訴人於收受上開通知後，於二十五日
    內之九十五年一月二日提起本件訴訟。
四、被上訴人係屬非法人團體。
肆、本件爭點：
一、上訴人提起本件確認決議無效之訴，有無確認判決之法律上
    利益？有無民事訴訟法第247第2項規定之適用？
二、本件被上訴人係屬非法人團體，上訴人得否依民法第56條第
    2項規定，提起本件確認決議無效之訴？
三、承上，如可，
（一）被上訴人辦理上訴人李建文、王溪霖市地重劃後之土地分
　　  配，有無違反市地重劃辦法第31條規定？
（二）被上訴人辦理上訴人乙○○、張純真、甲○○市地重劃後
      之土地分配，有無違反市地重劃辦法第31條規定？
伍、本院之判斷：
一、上訴人提起本件確認決議無效之訴，有無確認判決之法律上
    利益？有無民事訴訟法第247第2項規定之適用？
（一）按確認法律關係之訴或確認法律關係基礎事實存否之訴，
      於原告有即受確認判決之法律上利益者，即得依法提起之
      ，為民事訴訟法第247條第1項所明定。次按自辦市地重劃
      ，係以自辦市地重劃區內全體土地所有權人為會員，依「
      獎勵土地所有權人辦理市地重劃辦法」之規定，以自治方
      式自行組織重劃會，設立會員大會、理事會、監事會，辦
      理區內土地之重劃。又自辦市地重劃原則上重劃區內私有
      土地過半數之所有權人以集體同向之意思表示所形成，有
      一集體契約之性質在內。因此自辦市地重劃會之產生，乃
      屬眾人私法自治之結果。再按重劃區土地分配完畢，理事
      會應即提經會員大會通過後公告公開閱覽三十日，土地所
      有權人得於前項公告期間內提出異議，理事會應予協調處
      理，並將處理結果送會員大會追認；協調不成，異議人得
      於一定期限內訴請司法機關裁判；獎勵土地所有權人辦理
      市地重劃辦法第32條定有明文。故市地重劃會會員大會之
      決議，係多數會員集合之意思表示而成立之法律行為，固
      為法律關係發生之原因，而非法律關係本身，惟其決議是
      否合法存在且有效，攸關參與重劃會員之權益，應認市地
      重劃會會員大會之決議得為確認訴訟之標的。本件被上訴
      人於九十四年十月八日召開南投市中興新村特區自辦市地
      重劃會第三次會員大會會議，通過重劃區土地分配公告案
      ；並於九十四年十月九日以九四南投重字第九四一○○一
      一號函通知公告，公告期間自九十四年十月一日起至九十
      四年十一月十一日止。上訴人於上開公告期間內提出異議
      ，並經被上訴人理事會於九十四年十一月三十日與上訴人
      協調，協調結果因被上訴人理事務堅持原分配方案，而協
      調不成立。被上訴人於九十四年十二月八日以九四投重字
      第九四一二○○四號函將上開協調紀錄通知上訴人，上訴
      人於收受上開通知後，於二十五日內之九十五年一月二日
      提起本件訴訟，核與獎勵土地所有權人辦理市地重劃辦法
      第32條規定相符。上訴人主張被上訴人於九十四年十月八
      日第三次會員大會所通過有關自辦市地重劃區土地分配結
      果之決議，因違反市地重劃辦法第31條規定而無效；既為
      被上訴人所否認，則市地重劃會會員大會之決議是否有效
      存在即有未明，此一不明確致上訴人在法律上地位之不安
      狀態，有賴以對此決議存在與否之確認判決予以除去或使
      之明確，上訴人自有提起本件確認決議無效之訴之法律上
      利益。
（二）再按獎勵辦法第32條第1項、第2項規定，土地所有權人於
      土地分配公告期限內若未提出異議，或逾期提出異議，則
      土地分配結果於公告期滿時即告確定，有拘束自辦市地重
      劃會及土地所有權人之效力；反之，若土地所有權人於土
      地分配公告期限內提出異議，則土地分配結果即未確定。
      又確認法律關係基礎事實存否之訴，以原告不能提起他訴
      訟者為限，民事訴訟法第247條第2項，固定有明文。本件
      重劃土地分配案，既經上訴人李建文等5人於公告期限內
      ，對於土地分配公告提出異議，該土地分配結果應未確定
      ；倘系爭會議決議通過之土地分配結果確有違反法令而無
      效情形，則如何重新分配重劃後土地，必影響其他土地所
      有權人之權益，上訴人除提起確認系爭會議決議無效之訴
      外，顯不能以提起其他訴訟為之，是上訴人提起本件確認
      系爭會議決議無效之訴，與民事訴訟法第247條第2項之規
      定並無違背。
二、本件被上訴人係屬非法人團體，上訴人得否依民法第56條第
    2項規定，提起本件確認決議無效之訴？
    按社團總會決議之內容違反法令或章程者，無效，民法第56
    條定有明文。又自辦市地重劃，係以自辦市地重劃區內全體
    土地所有權人為會員，依「獎勵土地所有權人辦理市地重劃
    辦法」之規定，以自治方式自行組織重劃會，設立會員大會
    、理事會、監事會，辦理區內土地之重劃。又自辦市地重劃
    原則上重劃區內私有土地過半數之所有權人以集體同向之意
    思表示所形成，有一集體契約之性質在內。因此自辦市地重
    劃會之產生，乃屬眾人私法自治之結果。本件被上訴人係以
    南投市中興新村特區自辦市地重劃區內全體土地所有權人為
    成員的組織，依「獎勵土地所有權人辦理市地重劃辦法」之
    規定，以自治方式自行組織重劃會，設立會員大會、理事會
    、監事會，辦理區內土地之重劃。其會員大會之決議之內容
    ，如有違反法令或章程者，應許其會員依民法第56條第2項
    規定，請求確認會員大會所為決議無效。
三、被上訴人辦理上訴人李建文、王溪霖市地重劃後之土地分配
    ，有無違反市地重劃辦法第31條規定？
（一）按「獎勵土地所有權人辦理市地重劃辦法」第2條規定「
      土地所有權人自行辦理市地重劃，依本辦法之規定。本辦
      法未規定者，準用市地重劃實施辦法之規定」。次按重劃
      後土地分配之位置，以重劃前原有土地相關位次分配於原
      街廓之面臨原有路街線者為準，市地重劃實施辦法第31條
      第1項固定有明文。但重劃前土地位於共同負擔之公共設
      施用地或位於非共同負擔之公共設施用地，經以公有土地
      、抵費地指配者，其分配位置由主管機關視土地分配情形
      調整之，同第1項第7款定有明文。
（二）上訴人李建文、王溪霖共有重劃前光華段一二二二地號，
      面積一六四四點四一平方公尺土地，重劃前都市計劃將上
      開地號土地一分為二，北側面積八二二點二一平方公尺土
      地編列為住宅用地，南側面積八二二點二○平方公尺土地
      編列為公共設施（公園）用地，重劃後該公共設施用地列
      為共同負擔之公共設施用地，依市地重劃辦法第50條、獎
      勵辦法第37條規定，登記為南投縣政府所有（即重劃後華
      新段八地號）。則依上開市地重劃辦法第31條第1項第7款
      規定，上訴人李建文、王溪霖原共有之公共設施用地之土
      地由被上訴人視土地分配情形調整之，被上訴人除將原住
      宅用地之土地分配於原位次即重劃後華新段七地號土地外
      ，選擇與原公共設施用地價值大致相當之住宅用地即重劃
      後華新段九三地號、同段一二五地號土地分配與上訴人李
      建文、王溪霖二人，於法並無不合。
（三）上訴人李建文及王溪霖雖主張重劃辦法第31條第1項第7款
      規定，其適用前提係重劃前土地位於共同負擔之公共設施
      用地或位於非共同負擔之公共設施用地，皆須經以公有土
      地、抵費地指配者，其分配位置始得由主管機關視土地分
      配情形調整之，非謂重劃前土地位於共同負擔之公共設施
      用地，被上訴人得任意調整之等語。惟依重劃辦法第31條
      第1項第7款修正前規定：「重劃前土地位於共同負擔之公
      共設施用地者，其分配位置由主管機關視土地分配情形調
      整之」，及修正說明：「重劃前土地位於非共同負擔之公
      共設施用地，經以公有土地、抵費地指配者，其土地並不
      能按重劃前原有土地相關位次分配於原街廓，爰修正第1
      項第7款規定其土地分配位置亦由主管機關視土地分配情
      形調整之。」可知，重劃辦法第31條第1項第7款規定所指
      重劃前土地位於共同負擔之公共設施用地，其不以公有土
      地、抵費地指配者，亦得調整分配，與非共同負擔之公共
      設施用地情形不同。故本案上訴人李建文及王溪霖於重劃
      前所共有而位於共同負擔之公共設施用地之土地，既無法
      分配於原位次，則被上訴人依重劃辦法第31條第1項第7款
      規定，調整上訴人李建文及王溪霖重劃後分配之土地，自
      屬有據。內政部96年2月15日內授中辦地字第0960041210
      號函覆本院，其說明三第（三）點：「…重劃前位於共同
      負擔公共設施用地之私有土地，重劃後必調整分配至可建
      築用地…。」及第（五）點：「關於重劃前同1宗土地位
      跨住宅區及共同負擔公共設施（公園）用地，重劃後將位
      於住宅區部分，按原位次分配於原街廓面臨原路街線之位
      置，位於共同負擔公共設施用地部分，調整分配至其他街
      廓，與法令規定尚無不符…。」（見本院卷第108至110頁
      ），亦認被上訴人辦理上訴人李建文、王溪霖市地重劃後
      之土地分配，與市地重劃辦法規定，並無不符。
（四）上訴人李建文、王溪霖又主張被上訴人將上訴人李文等二
      人所有位於公共設施用地內之土地再細分成二筆，並分別
      調整至不同街廓之住宅區內，亦與「臺灣省市地重劃土地
      分配圖解」所述之原則不符云云。惟查，台灣省政府地政
      處編印之「台灣省市地重劃土地分配圖解」（見本院卷第
      129、130頁），係提供說明之圖例，俾供主辦單位參酌之
      用，主辦單位自可審酌相關情形，自行決定調整分配方法
      ，非謂未依「台灣省市地重劃土地分配圖解」上所示圖例
      辦理，即屬違法。且自辦市地重劃事務係屬私法自治範疇
      ，被上訴人仍可審酌相關情形，自行決定調整分配方法。
      且上訴人所聲請傳喚之證人即南投縣政府重劃課課長林瑞
      東於本院準備程序證述：「（上訴人訴訟代理人問：被上
      訴人於實施分配時，是否可將上訴人李建文的土地細分為
      兩筆或三筆土地而分配於不同之街廓土地？）上訴人李建
      文等的土地重劃前的土地，…重劃前坐落在公共設施上（
      公園用地），此部分的土地面積，可依據市地重劃實施辦
      法第31條第1項第7款的規定，此位置可由自辦會視土地分
      配情形調整之。依同條第三項規定，於該條規定之情形得
      經協調後調整相關土地分配位置，不受第一項分配方法之
      限制。法律並無明文規定，不可細分或細分為幾筆，這是
      屬於自辦會的權限」等語（見本院96年4月25日準備程序
      筆錄）。是被上訴人依重劃辦法第31條第1項第7款規定，
      將上訴人李建文等二人重劃前所共有而位於公共設施（公
      園）用地之土地，分別調整分配至重劃後南投縣南投市○
      ○段93、126地號土地，於法自無不合。
四、被上訴人辦理上訴人乙○○、張純真、甲○○市地重劃後之
    土地分配，有無違反市地重劃辦法第31條規定？
（一）按辦理市地重劃目的在於使土地有效利用，重新劃定宗地
      之地形、位置或界址，以求得一整齊之宗地，即將原有紊
      亂、畸零不整之地籍，透過重劃之手段，規劃成方正之地
      籍，且使重劃後之每宗土地皆面臨道路，以提高土地利用
      之價值。是以，平均地權條例第58條第1項本文規定：「
      為促進土地利用，擴大辦理市地重劃，得獎勵土地所有權
      人自行組織重劃會辦理之…。」藉此促使土地所有權人自
      行辦理市地重劃，以達提高土地利用之目的。再按「主管
      機關辦理市地重劃時，為配合整體建設、大街廓規劃或興
      建國民住宅之需要，得經協調後調整相關土地位次，不受
      第1項分配方法之限制。」重劃辦法第31條第3項明文規定
      。故自辦市地重劃會辦理市地重劃，縱都市計畫無特別明
      定整體建設、大街廓規劃或興建國民住宅之需要情形等，
      亦得視土地分配情形，基於私法自治原則及上述考量，與
      土地所有權人協調後調整分配相關土地位次。
（二）上訴人乙○○、丙○○及甲○○共有之重劃前光華段1091
      -1地號土地，於重劃前之位置未面臨重劃區○○道路，如
      重劃後仍分配於原位次，將造成無法通行，且無法建築而
      喪失該土地之經濟價值及市地重劃之目的。被上訴人以原
      街廓土地為配合整體建設及街廓規劃之需要，調整分配，
      以利都市發展及土地使用，無法將上訴人乙○○、丙○○
      及甲○○分配於原街廓；因此，依重劃辦法第31條第3項
      規定，將上訴人乙○○、丙○○及甲○○所共有土地調整
      分配於面臨道路之重劃後華新段43地號土地，於法並無不
      符。
（三）證人林瑞東即南投縣政府重劃課課長於本院準備程序證述
      ：「（上訴人訴訟代理人問：被上訴人乙○○等三人之土
      地部分，被上訴人並未將之分配原街廓而將其調整至其他
      街廓是否合於規定？）這部分因為是屬於第三項之規定，
      所以自辦會可以如此做，但還是需要經過協調。另分配前
      的第1091之1地號土地旁邊原來是在緊鄰重劃區外的綠地
      。依建築自治規則第三條規定，距離鄰接道路寬度達三公
      尺以上之綠帶，應從綠帶的邊界退縮四公尺以上建築。如
      果1091之1地號地主與相關地主協調後被分配到最旁邊的
      土地，因為該土地的面積，深度為四十五米，寬度二百五
      十二平方公尺的話，寬度應為六米多，扣掉四米的話，成
      為畸零地，這樣的話，則不能如此分配，因為不符合市地
      重劃實施辦法第三十條的規定，即重劃後土地之最小分配
      面積標準，由主管機關視各街廓土地使用情況及分配需要
      於規劃設計時定之。但不得小於畸零地使用規則及都市計
      畫所規定之寬度﹑深度及面積。1091之1地號土地，道路
      面寬六米如扣掉四米，只剩下二點多米，無法建築，不符
      合畸零地使用規則，亦不符合市地重劃辦法第三十條規定
      。」「上訴人乙○○等三人共有重劃前土地所在之原街廓
      其他土地所有權人，已與被上訴人協調並同意重劃後之土
      地分配至其他街廓，是被上訴人既與原街廓之其他土地所
      有權人達成協議，基於私法自治原則，被上訴人將原街廓
　　　其他土地所有權人重劃後之土地調整分配至其他街廓，並
  　　非法所不許」等語（見本院96年4月25日準備程序筆錄）
      。又依重劃辦法第31條第3項規定觀之，其係規定「得」
      經協調後調整分配。本件被上訴人乙○○等三人之土地所
      在原街廓之其他土地所有權人，均已接受被上訴人調整分
      配方案，則上訴人乙○○等三人既未取得原街廓其他土地
      所有權人之同意，自不得請求重劃後土地分配至原街廓之
      其他土地位次。則被上訴人為配合整體建設及大街廓規劃
      之必要，調整分配其重劃後土地位次，既未特別不利於上
      訴人乙○○等三人，且有利於重劃區之整體建設開發及都
      市發展，並無違法。
五、末查，被上訴人抗辯：本件上訴人李建文等二人共有重劃前
    土地所在之原街廓其他土地，均已登記予其他善意第三人；
　　上訴人乙○○等三人共有重劃前土地所在之原街廓其他土地
  　所有權人皆已同意被上訴人之調整分配方案，且原街廓之其
    他土地，亦均已登記予善意第三人等情，業據其提出中興新
    村特區自辦市地重劃區重劃前後地籍套繪圖及土地登記簿謄
    本為證（見本院卷被上證九、十、十一）。是縱上訴人提起
    本件確認系爭會議決議無效有理由，被上訴人亦無法將上訴
    人李建文等應分配之土地，重新分配於原街廓或相鄰街廓之
    其他土地。
六、綜上所述，上訴人主張被上訴人於94年10月8日第三次會員
    大會所為分配土地之決議，違反市地重劃實施辦法第31條規
    定，為不可採。則上訴人請求確認上開決議無效，洵屬無據
    ，應予駁回。原審為上訴人敗訴之判決，並無不合。上訴意
    旨指摘原判決不當，求予廢棄改判，為無理由，應予駁回。
七、本件事證已臻明確，兩造其餘陳述與舉證，經審酌後，認於
    判決結果不生影響，無予逐一論述之必要，附此敘明。
八、據上論結，本件上訴為無理由，依民事訴訟法第449條第1項
    、第78條、第85條第1項前段，判決如主文。
中　　華　　民　　國　　96　　年　　7 　　月　　31　　日
                  民事第二庭    審判長法　官　童有德
                                      法　官  蔡秉宸
                                      法　官  翁芳靜
以上正本係照原本作成。
如對本判決上訴，須於收受判決送達後二十日內向本院提出上訴
書狀，其未表明上訴理由者，應於提出上訴後二十日內向本院提
出上訴理由書（須按他造人數附具繕本）。
上訴時應提出委任律師為訴訟代理人之委任狀。具有民事訴訟法
第四百六十六條之一第一項但書或第二項之情形為訴訟代理人者
，另應附具律師及格證書及釋明委任人與受任人有該條項所定關
係之釋明文書影本。
　　　　　　　　　　　　　　　　　　　書記官　許美惠
中　　華　　民　　國　　96　　年　　8 　　月　　1 　　日
                                                      Ｃ
